【裁判字號】    97,簡上,98
【裁判日期】    980114
【裁判案由】    給付租金
【裁判全文】
臺灣嘉義地方法院民事判決              97年度簡上字第98號
上  訴  人  丁○○
訴訟代理人  林崑城律師
複代理人    甲○○
被上訴人    乙○○
訴訟代理人  丙○○
上列當事人間請求給付租金事件，上訴人對於民國97年10月31
日本院嘉義簡易庭97年度嘉簡字第855 號第一審判決提起上訴，
於民國97年12月31日言詞辯論終結，本院判決如下：
    主      文
上訴駁回。
第二審訴訟費用由上訴人負擔。
    事實及理由
甲、上訴人之陳述，除與原判決記載相同者外，補稱：(一)城市地
    方房屋租金，以不超過土地及建築物申報總價年息百分之十
    為限，土地法第97條第1 項定有明文；同條第2 項復規定：
    約定房屋租金，超過前項規定者，該管直轄市或縣（市）政
    府得依前項所定標準強制減定之。準此規定，可推知租金不
    得亂調漲，縱使雙方合意，亦應合理在前開法律限制標準內
    調整，如果超過限制標準，縣市政府可強制減定之，此為強
    制保護租用人之制度，不能違反之。此項見解為司法實務所
    肯定（最高法院43年台上字第392 號判例、同年5 月2 日民
    刑庭總會決議(一)參照）。(二)本件租賃契約最早成立於民國94
    年7 月，每月租金新臺幣（下同）8,000 元，上訴人向被上
    訴人承租嘉義市○○路264 號（下稱系爭建物）之騎樓使用
    。承租3 個月後，復於94年10月31日訂立書面契約，租金調
    漲為每月25,000元，租期1 年。於95年8 月1日 因借用系爭
    建物之1 樓中廊放置冰庫，被上訴人加收租金1 萬元，嗣於
    95年11月2 日換約（下稱系爭租約）後，租金調漲為每月5
    萬元。查系爭租賃物一面臨公明路，為東市場西面之住宅區
    ，並非面臨東市場，且並非攤位，有首揭土地法規定之適用
    。系爭租建物建築完成日期為41年，房屋老舊已不堪居住，
    課稅價值應不及50萬元，土地於97年之公告現值每平方公尺
    為94,380元，系爭租賃物之騎樓部分登記面積為38.55 平方
    公尺，故土地總價值為3,638,345 元，依目前利率計算，年
    息應為181,917 元，而以年息百分之十計算亦僅為18,191.7
    元，縱使加上房屋之扣稅現值計算，也不超過2 萬元。又前
    開計算房屋及土地之公告現值為概算，如需詳細計算，請依
    民事訴訟法第342 條規定命他造提出土地及房屋稅單等書證
    ，惟如被上訴人對上訴人所提數額無異議，亦可免此項勞累
    。況依上訴人向稅捐機關查詢，房屋之現值雖非稅法規定之
    納稅義務人所提資料，惟依財政部93年函示，比照稅捐稽徵
    法第33條第1 項辦理，除法院認為有必要函查外，不對一般
    民眾公示。另一可以公示者為每平方公尺造價1,000 元，每
    年折價百分之二，本件騎樓面積為38.55 平方公尺，造價為
    38,550元，則騎樓之價值為38,550元×（1 －2 ﹪×53），
    已無現值可言，惟依建築物實務上之殘值計算標準，為營造
    現值之40﹪，即15,420元，併入房地總價值，對於騎樓之租
    金已不影響，且就土地部分，被上訴人所有權應有部分僅為
    40分之22，上訴人前計算標準已對被上訴人相當寬鬆。再者
    ，每月如前述上訴人須支付被上訴人租金18,192元，上訴人
    租用期間共34個月，共應給付租金618,528 元，但上訴人實
    際支付之租金於94年8 、9 、10月各為8,000 元；於94年11
    、12月各支付25,000元；95年1 月至7 月各支付25,000元；
    95年8 、9 、10月各支付35,000元；95年11月至97年5 月各
    支付5 萬元，合計支付為1,304,000 元。經核算上訴人支付
    之金額扣除應支付之租金金額，被上訴人超過土地法第97條
    規定標準溢收之租金達685,472 元，此項溢收之租金因無法
    律上請求權，上訴人自得依不當得利之規定請求被上訴人返
    還，並依法加付利息。(三)97年初，因被上訴人一再要向上訴
    人再漲租金，上訴人不遂其願，被上訴人便常於上訴人顧客
    上門時，吵著希望上訴人搬走，趕上訴人好幾次，上訴人遂
    於97年5 月間搬走，但被上訴人在97年6 月還要向上訴人收
    取租金，上訴人乃於同年7 月11日發存證信函要終止租約，
    事實上當時上訴人在97年5 月已將租賃物還給被上訴人，也
    口頭告知被上訴人已搬走之事。(四)上訴人於第一審時提出租
    約，並陳述被調漲租金三次之事實，並未為原審法院採納，
    而認定上訴人對此部分不爭執，事實上，上訴人在被調漲租
    金為5 萬元後，就覺得很無奈，希望房東可以調降，因每個
    月收入付了租金，所剩無幾，幾乎無法維持生活，97年被上
    訴人又吵著要調漲租，上訴人因無奈只好另覓處所。(五)縱上
    訴人解除契約不合法，但租金未繳部分也僅5 個月，以每月
    18,192元計算，被上訴人僅得向上訴人請求90,960元。上訴
    人得主張依民法第334 條規定，以押租金5 萬元、被上訴人
    應返還違法溢收之部分租金其中之40,960元與被上訴人得請
    求之90,960元抵銷，因之被上訴人起訴請求上訴人給付租金
    顯無理由等語，並聲明：原判決廢棄；前開廢棄部分，被上
    訴人在第一審之訴駁回。
乙、被上訴人之陳述，除與原判決記載相同者外，補稱：(一)按土
    地法第97條第1 項房屋租金最高額限制規定之立法意旨，乃
    於城市房屋供不應求，為防止出租人抬高租金，謀取重利，
    特設本條限制房屋租金之最高額，以保護經濟上弱者之承租
    人，使其能取得適當之居住空間，避免造成居住問題，故該
    條規定應僅限於城市地方供住宅用之房屋始有其適用。至營
    業用房屋，承租人用以營業獲取利潤並非供居住，不僅在其
    承租房屋得以營商，並得享有營業房屋所形成商圈之商業利
    益，其應付租金不僅為使用房屋之對價，且包括此項特殊利
    益之對價在內，當非一般住宅用房屋之承租可比，自不受該
    條房租最高限制之拘束，此有最高法院92年台上字第2305號
    判決可參照。本件上訴人承租之騎樓及用以放置冰庫之處所
    ，分別面臨馬路，及在系爭建物內，而系爭租賃物所在地段
    是在嘉義市○○路、共和路中間，每家都是營業用電，並非
    家用電，又系爭租賃物是在東市場黃金店面，全屬營業用，
    不適用土地法第97條之規定。另被上訴人並未同意上訴人期
    限屆至前終止契約等語資為抗辯，爰聲明：上訴駁回。
丙、得心證之理由：
一、被上訴人於原審起訴主張：上訴人於95年11月2 日與被上訴
    人簽訂租賃契約，向被上訴人承租門牌號碼嘉義市○○路
    264 號房屋之騎樓及1 樓中廊放置冰庫處，租期自95年11月
    1 日起至97年10月31日止，租金每月5 萬元。上訴人雖於97
    年5 月31日表示欲終止契約，但被上訴人並未同意，且上訴
    人亦無單方終止契約之權利，是本件租約應至97年10月31日
    始因期限屆至而消滅。而上訴人自97年6 月1 日起即拒絕給
    付租金，積欠5 個月租金合計25萬元（5 ×50,000），扣除
    上訴人繳交之保證金5 萬元，尚欠被上訴人20萬元，爰請求
    上訴人給付20萬元及自起訴狀繕本送達之翌日起至清償日止
    ，按週年利率百分之五計算之利息等語。上訴人則以被上訴
    人一直表示要調漲租金，並帶人來看租賃物，說要將租賃物
    另租他人，上訴人乃於97年5 月間搬離並於97年7 月11日發
    存證信函表示終止租約等語。
二、被上訴人主張兩造於95年11月2 日簽訂租賃契約，上訴人向
    被上訴人承租門牌號碼嘉義市○○路264 號房屋之騎樓及1
    樓中廊放置冰庫處，租期自95年11月1 日起至97年10月31日
    止，租金每月5 萬元，另上訴人已交付保證金5 萬元等事實
    ，為上訴人所不爭執，復有租賃契約書附卷可按，堪信為真
    實。
三、按城市地方房屋之租金，以不超過土地及其建築物申報總價
    年息百分之十為限，土地法第97條第1 項固有明文。惟前開
    規定，應僅限於城巿地方供住宅用之房屋，始有其適用，至
    非供居住之營業用房屋並不包括在內，蓋該條項立法本旨側
    重防止房屋所有權人乘機哄抬租金，造成城巿居住問題，究
    其立法政策，乃為使承租人取得適當之居住空間，以避免城
    市房屋供不應求之問題而設。至營業用房屋，乃承租人用以
    營業獲取利潤，並非供居住安身之用，且營業用房屋承租人
    所得享有之商業利益，亦非一般居住用房屋可比，自無立法
    介入加以限制之必要。復就土地法第三編第三章「房屋及基
    地租用」立法結構觀之，第94條、第96條均係就城巿住宅用
    房屋設其規範，是土地法第97條第1項 所指房屋，自應解為
    不包括供營業使用之房屋，方契合本條項立法本旨（最高法
    院94年度第2 次民事庭會議決議意旨可資參照）。經查本件
    上訴人雖主張系爭租賃物一面臨公明路，為東市場西面之住
    宅區，並非面臨東市場，且並非攤位，有土地法97條之適用
    云云。惟系爭租約所約定之上訴人承租範圍為系爭建物之騎
    樓及1 樓中廊放置冰庫處，而非系爭建物本體乙節，有房屋
    租賃契約書在卷可稽（見本院卷第12頁至第16頁）。又上訴
    人於本院審理時亦陳稱承租前揭1 樓中廊部分之主要用途，
    乃供放置冰庫（見本院卷第55頁）。準此，上訴人所承租者
    乃系爭建物之騎樓與1 樓中廊之一部，且1 樓中廊部分係供
    放置冰庫，自難認係租賃以供居住使用，已與承租系爭建物
    之本體供居住使用者有異。復以，系爭建物坐落之嘉義市○
    段○○段0009地號土地所在係商業區，且系爭建物1 樓部分
    於94年8 月18日用電已變更為營業用電等情，有土地登記謄
    本、嘉義市政府府工都字第0970153254號函、台灣電力股份
    有限公司嘉義區營業處嘉義字第09712001991 號函附卷可佐
    （見本院卷第18頁、第58頁至第59頁），應認上訴人租用系
    爭租賃物，乃供營業用途使用而非供居住用。揆諸首揭說明
    ，上訴人所承租者，既非城巿地方供住宅用之房屋，自無土
    地法第97條第1 項之適用。是則上訴人主張其依土地法第97
    條規定計算每月應給付之租金應為18,192元，上訴人租用之
    34個月期間應給付之租金為618,528 元，但上訴人實際支付
    租金合計1,304,000 元，被上訴人溢收之租金685,472 元，
    此項溢收之租金因無法律上之原因，應返還上訴人乙節，自
    非可採。是上訴人此部分主張尚非可採。
四、次按定有期限之租賃契約，如約定當事人之一方於期限屆滿
    前，得終止契約者，其終止契約，應依第450 條第3 項之規
    定，先期通知，民法第453 條定有明文。準此規定之反面解
    釋，定有期限之租賃契約，若未約定當事人之一方得於期限
    屆滿前終止契約者，契約當事人自不得於期限屆滿前片面終
    止契約。觀諸本件租約第2 條約定，租賃期間為95年11月1
    日起至97年10月31日止（見本院卷第12頁），應認系爭租約
    為定有期限之租賃契約，又系爭租約內並無上訴人（即承租
    人）得於期限屆滿前單方終止租約之約定（見本院卷第12頁
    至第16頁）。依前揭規定，上訴人並無於租賃期限屆滿前單
    方終止契約之權利，是其縱於期限屆滿前之97年5 月間為終
    止契約之表示，亦不生終止之效力。再者，況上訴人於本院
    審理時自承於97年5 月間搬離時曾以口頭告知被上訴人者，
    乃告知被上訴人其已經搬走（見本院卷第34頁），被上訴人
    亦表示上訴人曾在97年5 月31日為終止契約之表示（見原審
    卷附起訴狀）。惟上訴人並未主張、證明其於為終止系爭租
    約之表示前，已依民法第450 條第3 項規定，先期通知，是
    縱認上訴人有於租賃期限屆滿前單方終止租約之權利，惟其
    既未依法先期通知，其所為終止租約之表示，亦不生效力。
    綜上，應認系爭租約未因上訴人終止租約之表示而消滅。此
    外上訴人並未另主張、證明系爭租約已於期限屆滿前消滅之
    事實，則被上訴人主張系爭租約至97年10月31日始因期限屆
    滿而消滅乙節，即為可採。再查，被上訴人主張上訴人自97
    年6 月1 日起即未給付租金乙節，為上訴人所不爭執，應為
    可採。是被上訴人主張上訴人共負欠上訴人租金25萬元，扣
    除所繳交之保證金5 萬元，尚欠20萬元乙節，亦屬有據。
五、末按「二人互負債務，而其給付種類相同，並均屆清償期者
    ，各得以其債務，與他方之債務，互為抵銷。」民法第334
    條第1 項前段固有明文。惟此係以2 人互負債務為要件。查
    本件系爭租約租金之計算無土地法第97條第1 項規定之適用
    ，已如前述，是上訴人主張被上訴人因溢收租金而對上訴人
    負有債務一節，即無可採。從而，上訴人主張以其對被上訴
    人之溢收租金返還請求權（即不當得利返還請求權）與被上
    訴人對於上訴人之前揭租金債權抵銷，於法無據，被上訴人
    對上訴人之租金債權不因抵銷而消滅。
六、從而，被上訴人依系爭租約之法律關係，請求上訴人給付租
    金20萬元及自起訴狀繕本送達之翌日即97年10月9 日起至清
    償日止，按週年利率百分之五計算之利息為有理由，應予准
    許。原審為被上訴人勝訴之判決，並依職權宣告假執行，於
    法並無不合。上訴意旨指摘原判決不當，求予廢棄改判，為
    無理由，應予駁回。
七、本件事證已臻明確，兩造其餘攻擊防禦方法核與判決結果不
    生影響，爰不逐一論述，併此敘明。
丁、訴訟費用負擔之依據：民事訴訟法第78條。
中    華    民    國    98    年    1    月     14    日
              民事第一庭  審判長法  官  林世芬
                                法  官  游悅晨
                                法  官  林望民
以上正本係照原本作成
不得上訴
中    華    民    國    98    年    1     月    14    日
                                書記官  陳慶時


司法院資訊處製作；財團法人民間司法改革基金會備份。
